ACORDAO-COMPLETO-2567380

ACÓRDÃO 679/2023 ATA 2/2023 - PRIMEIRA CÂMARA

VISTOS, relatados e discutidos estes autos de pedido de reexame, em processo de aposentadoria, interposto pelo sr. Francisco José Pereira Barbosa contra o Acórdão 203/2022-TCU-Primeira Câmara,
ACORDAM os Ministros do Tribunal de Contas da União, reunidos em sessão da Primeira Câmara, com fulcro no art. 48 da Lei 8.443/1992, c/c o art. 286 do Regimento Interno, e diante das razões expostas pelo Relator, em:
9.1. conhecer do pedido de reexame para, no mérito, negar a ele provimento;
9.2. tornar sem efeito, em relação ao sr. Francisco José Pereira Barbosa, o subitem 1.7.2.1 do Acórdão 203/2022-TCU-Primeira Câmara;
9.3. dar ciência desta deliberação ao sr. Francisco José Pereira Barbosa e ao órgão de origem.

Pedido de reexame contra deliberação em que negado registro a ato de aposentadoria emitido pelo Tribunal Regional Federal da 1ª Região.

Primeira Câmara

Tribunal Regional Federal da 1ª Região.

3. Interessados/Responsáveis/Recorrentes:
3.1. Interessados: Carmen Carvalho Romualdo (XXX.147.651-XX); Francisco José Pereira Barbosa (XXX.701.103-XX); Nilda Aparecida Pereira (XXX.286.511-XX).
3.2. Recorrente: Francisco José Pereira Barbosa (XXX.701.103-XX).

13.1. Ministros presentes: Walton Alencar Rodrigues (Presidente) e Benjamin Zymler (Relator).
13.2. Ministros-Substitutos convocados: Augusto Sherman Cavalcanti e Weder de Oliveira.

BENJAMIN ZYMLER

Ministro-Substituto Weder de Oliveira.

Adoto como relatório, com os ajustes de forma pertinentes, a instrução elaborada no âmbito da Secretaria de Recursos (Serur) , acolhida pelo corpo diretivo da unidade técnica e pelo representante do Ministério Público nos autos:
"INTRODUÇÃO
Trata-se de pedido de reexame interposto por Francisco José Pereira Barbosa contra o Acórdão 203/2022-TCU-Primeira Câmara (peça 10, Rel. Min. Weder de Oliveira) . 
1.1. A deliberação recorrida apresenta o seguinte teor: 
'[...] considerar ilegais e negar registro ao (s) ato (s) de aposentadoria em favor do (s) interessado (s) identificado (s) no item 1.1 [Francisco José Pereira Barbosa, Carmen Carvalho Romualdo e Nilda Aparecida Pereira], e expedir as determinações abaixo, conforme proposto pela unidade técnica.
 (...) 
1.7. Determinações:
1.7.1. dispensar a devolução dos valores indevidamente recebidos, presumidamente, de boa-fé pelo (s) interessado (s) nos termos da Súmula 106 deste Tribunal;
1.7.2. determinar ao órgão/entidade responsável pela concessão que:
1.7.2.1. suspenda, no prazo de 15 (quinze) dias, todo e qualquer pagamento concernente ao (s) ato (s) impugnado (s) , adequando a parcela referente à incorporação de quintos/décimos do (a) interessado (a) , conforme modulado pelo STF no âmbito do RE 638.115, comunicando a este Tribunal as providências adotadas, nos termos dos arts. 262, caput, do RI/TCU, e 8º, caput, da Resolução TCU 206/2007;
1.7.2.2. dê ciência do inteiro teor desta deliberação ao (s) interessado (s) , alertando-o (s) de que o efeito suspensivo proveniente da interposição de eventuais recursos perante o Tribunal não o (s) exime da devolução dos valores percebidos indevidamente após a respectiva notificação, caso esses não sejam providos, devendo encaminhar os comprovantes dessa notificação a esta Corte no prazo de até 30 (trinta) dias;
1.7.2.3. cadastre novo (s) ato (s) de concessão de aposentadoria livre (s) da (s) irregularidade (s) apontada (s) , submetendo-o (s) no prazo de 30 (trinta) dias à apreciação deste Tribunal, nos termos do art. 262, caput e § 2º, do RI/TCU, e do art. 19, § 3º, da Instrução Normativa TCU 78/2018'.
HISTÓRICO
Em exame, para fins de registro, ato de concessão de aposentadoria emitido por Tribunal Regional Federal da 1ª Região - DF em benefício de Francisco Jose Pereira Barbosa. 
1.2. O ato foi considerado ilegal, com negativa de registro, pela inclusão, nos proventos, de 'quintos' de funções comissionadas exercidas após o advento da Lei 9.624/1998. 
1.3. O acórdão não trouxe informações de que a parcela irregularmente incluída nos proventos estivesse, ou não, amparada por decisão judicial transitada em julgado.
1.4. Houve determinação ao órgão de origem para que suspendesse os pagamentos da parcela de quintos indevidamente incorporada, assim como emitisse novo ato de concessão, adequando-o à modulação de efeitos estabelecida pelo Supremo Tribunal Federal no Recurso Extraordinário 638.115.
ADMISSIBILIDADE
Reitera-se a proposta de conhecimento do recurso, nos termos do exame de admissibilidade de peça 16 e do despacho de peça 37.
EXAME DE MÉRITO
Delimitação
1.5. O presente exame contempla as seguintes questões:
legalidade da incorporação de quintos pelo exercício de função comissionada ou de cargo em comissão após a entrada em vigor da Lei 9.624/1998, de 8/4/1998;
modulação dos efeitos da decisão adotada pelo STF no RE 638.115, que fixou condições para preservação dos pagamentos.
Incorporação de quintos após a vigência da Lei 9.624/1998
1.6. O recorrente defende que o ato é legal, pois os quintos foram incorporados com base em decisão judicial, que reconheceu o direito à vantagem. Argumenta, em síntese, que:
'a incorporação de quintos/décimos no período de 8/4/1998 e 4/9/2001 se deu com fundamento em decisão judicial transitada em julgado nos autos do Mandado de Segurança nº 2003.34.00.036853-0, impetrado pelo Sindicato dos Trabalhadores do Poder Judiciário e do Ministério Público da União do Distrito Federal (Sindjus/DF) , da 17ª Vara Federal de Brasília';
'O recorrente é filiado ao Sindicato dos Trabalhadores do Poder Judiciário e do Ministério Público da União do Distrito Federal (Sindjus/DF) . Foi, portanto, beneficiado pelo êxito judicial nos autos do Mandado de Segurança nº 2003.34.00.036853-0, cujo dispositivo da sentença não determinou que o benefício não poderia ser gozado quando de inatividade superveniente';
ao modular os efeitos do julgamento do Recurso Extraordinário 638.115, em sessão plenária de 18/12/2019, o STF preservou as situações protegidas por decisão judicial que estivesse transitada em julgado.
Análise:
1.7. Não há amparo legal para a incorporação de quintos pelo exercício de função comissionada ou cargo em comissão após 8/4/1998, quando entrou em vigor a Lei 9.624/1998, que extinguiu a vantagem.
1.8. A questão foi decidida pelo Supremo Tribunal Federal, em regime de repercussão geral (RE 638.115, tema 395) . O entendimento fixado foi o de que 'ofende o princípio da legalidade a decisão que concede a incorporação de quintos pelo exercício de função comissionada no período de 8/4/1998 até 4/9/2001, ante a carência de fundamento legal'.
1.9. A carência de fundamento legal para a concessão da vantagem é motivo suficiente para sustentar a ilegalidade do ato e a consequente negativa de seu registro (plano da validade) , ainda que, excepcionalmente, sejam preservados os efeitos financeiros (plano da eficácia) , se atendidas as condições fixadas pelo STF ao modular os efeitos do julgamento do RE 638.115.
Preservação dos efeitos financeiros do ato (modulação da decisão do RE 638.115) 
1.10. O recorrente defende que é legítima a continuidade dos pagamentos dos quintos incorporados, por estarem amparados em decisão judicial transitada em julgado. 
Análise:
1.11. A cessão imediata ou a manutenção dos pagamentos decorrentes do ato dependerá do atendimento às condições fixadas pelo STF ao modular os efeitos da decisão adotada no RE 638.115, relativamente às funções exercidas de 8/4/1998 a 4/9/2001.
1.12. Na modulação de efeitos, o STF considerou situações distintas. Assim, é 'indevida a cessação imediata do pagamento dos quintos quando fundado em decisão judicial transitada em julgado'. Todavia, quanto às vantagens percebidas em razão de decisões administrativas ou de decisões judiciais sem trânsito em julgado, os pagamentos devem ser mantidos apenas 'até sua absorção integral por quaisquer reajustes futuros concedidos aos servidores'.
1.13. No caso concreto, o acórdão recorrido não informou se o ato estava, ou não, amparado em decisão judicial transitada em julgado.
1.14. Mesmo com a informação, no recurso, de que o ato está amparado por decisão judicial transitada em julgado, a confirmação dessa premissa exige a análise da situação do beneficiário do ato, em confronto com os limites objetivos e subjetivos da decisão judicial invocada.
1.15. Tal análise deve ser empreendida pelo órgão de origem, responsável pela emissão do ato e que dispõe de todas as informações necessárias para verificar o atendimento às condições fixadas na modulação de efeitos do julgamento do RE 638.115.
1.16. Caso seja comprovado, perante o órgão de origem, que o benefício em exame está amparado por decisão judicial transitada em julgado que assegure a vantagem, será possível a continuidade dos pagamentos, sem a absorção por reajustes futuros. Do contrário, deverá ocorrer a cessão imediata ou a absorção gradual da vantagem pelos reajustes futuros, conforme o enquadramento da situação concreta em uma das hipóteses previstas na modulação dos efeitos do RE 638.115.
1.17. O acórdão recorrido não ressalvou expressamente a hipótese de preservação dos efeitos financeiros do ato, caso o órgão de origem comprove que a vantagem em questão está amparada em decisão judicial transitada em julgado. Assim, convém deixar consignada a ressalva, para que não haja dúvidas na implementação da decisão do Tribunal.
CONCLUSÃO
Do exame, é possível concluir que:
não há amparo legal para a incorporação de quintos pelo exercício de função comissionada ou cargo em comissão após 8/4/1998, como decidido pelo STF no julgamento do RE 638.115;
a ausência de amparo legal justifica a irregularidade do ato (plano da validade) , mesmo nos casos em que o pagamento seja mantido (plano da eficácia) , em caráter excepcional, por força da modulação dos efeitos da decisão adotada no RE 638.115;
os efeitos financeiros das incorporações de quintos pelo exercício de funções ou cargos comissionados entre 8/4/1998 e 4/9/2001 podem ser preservados se atendidas as condições fixadas pelo STF ao modular os efeitos da decisão adotada no RE 638.115;
caberá ao órgão de origem avaliar a situação do caso concreto, em confronto com os parâmetros já fixados pelo STF, e adotar as medidas cabíveis quanto à cessação imediata ou à continuidade dos pagamentos.
PROPOSTA DE ENCAMINHAMENTO
Ante o exposto, submetem-se os autos à consideração superior, propondo-se, com fundamento no art. 48 da Lei 8.443/1992:
conhecer do recurso e, no mérito, negar-lhe provimento;
esclarecer ao órgão de origem que será possível a continuidade dos pagamentos, sem a absorção por reajustes futuros, caso comprove, no caso concreto, a existência de decisão judicial transitada em julgado que assegure a incorporação de quintos no período entre 8/4/1998 e 4/9/2001, conforme a modulação de efeitos fixada pelo Supremo Tribunal Federal no Recurso Extraordinário 638.115."
É o relatório.

Marlucio Lustosa Bonfim (16.619/OAB-DF) e outros, representando Francisco José Pereira Barbosa.

Procurador Júlio Marcelo de Oliveira.

APOSENTADORIA. INCLUSÃO, NOS PROVENTOS, DE "QUINTOS" DE FUNÇÃO COMISSIONADA EXERCIDA POSTERIORMENTE À EDIÇÃO DA LEI 9.624/1998. NEGATIVA DE REGISTRO. MODULAÇÃO DE EFEITOS NOS TERMOS FIXADOS PELO SUPREMO TRIBUNAL FEDERAL NO RECURSO EXTRAORDINÁRIO 638.115. PEDIDO DE REEXAME LIMITADO À DETERMINAÇÃO PARA ABSORÇÃO GRADUAL DA VANTAGEM. COMPROVAÇÃO DE QUE, NO CASO DO RECORRENTE, EVENTUAL INCORPORAÇÃO EXTEMPORÂNEA ESTARIA AMPARADA POR DECISÃO JUDICIAL TRANSITADA EM JULGADO. ACUMULAÇÃO DOS "QUINTOS", TODAVIA, INCORPORADOS NO EXERCÍCIO DO CARGO DE ANALISTA JUDICIÁRIO, ESPECIALIDADE OFICIAL DE JUSTIÇA AVALIADOR, COM A GRATIFICAÇÃO DE ATIVIDADE EXTERNA (GAE). VEDAÇÃO LEGAL (ART. 16, § 2º, DA LEI 11.416/2006). CONHECIMENTO DO RECURSO. NÃO PROVIMENTO.

APOSENTADORIA (APOS)

Secretaria de Recursos (Serur); Unidade de Auditoria Especializada em Pessoal (AudPessoal).

Por meio do Acórdão 203/2022-TCU-Primeira Câmara, esta Corte negou registro, entre outros, ao ato de aposentadoria do sr. Francisco José Pereira Barbosa, ex-servidor do Tribunal Regional Federal da 1ª Região (TRF-1) . A recusa se deveu à inclusão, nos proventos, de "quintos" oriundos do exercício de função comissionada posteriormente à edição da Lei 9.624/1998, publicada em 8/4/1998, prática reputada ilícita pelo Supremo Tribunal Federal (STF) . Em função disso, e tendo em conta a modulação de efeitos estabelecida pela Corte Constitucional no RE 638.115, foi determinada à origem a "adequação" da parcela indevidamente atribuída ao interessado.
2.	Irresignado, o inativo interpõe pedido de reexame, alegando, fundamentalmente, que:
- "a incorporação de quintos/décimos no período de 8/4/1998 e 4/9/2001 se deu com fundamento em decisão judicial transitada em julgado nos autos do Mandado de Segurança nº 2003.34.00.036853-0, impetrado pelo Sindicato dos Trabalhadores do Poder Judiciário e do Ministério Público da União do Distrito Federal (Sindjus/DF) , da 17ª Vara Federal de Brasília"; e
- "o recorrente é filiado ao Sindjus/DF, portanto, beneficiado pelo êxito judicial nos autos do Mandado de Segurança nº 2003.34.00.036853-0".
3.	Conclusivamente, requer que:
"o presente pedido de reexame seja conhecido e provido, para restabelecer o entendimento desse Tribunal de Contas da União, no sentido de reformar o Acórdão 203/2022-TCU-Primeira Câmara para que seja aplicado o entendimento do Supremo Tribunal Federal no julgamento dos Embargos de Declaração no RE 638.115/CE para reconhecer como indevida a necessidade de absorção integral das parcelas de quintos por reajustes futuros, tendo em vista que o recorrente é beneficiário de decisão judicial transitada em julgado" (destaques do original) .
4.	Instruindo o feito, a Secretaria de Recursos (Serur) posiciona-se pelo conhecimento e não provimento do pedido de reexame, ao argumento de que "caberá ao órgão de origem avaliar a situação do caso concreto, em confronto com os parâmetros já fixados pelo STF". Aditivamente, sugere que se esclareça ao TRF-1 que "será possível a continuidade dos pagamentos, sem a absorção por reajustes futuros, caso comprove a existência de decisão judicial transitada em julgado que assegure a incorporação de quintos no período entre 8/4/1998 e 4/9/2001".
5.	O Ministério Público, em cota singela, põe-se de acordo. 
6.	Ratifico o juízo inicial de admissibilidade do pedido de reexame.
7.	No mérito, divirjo do posicionamento esposado nos pareceres técnicos. A hipótese é, sim, de negativa de provimento ao recurso, mas por razões outras.
8.	Segundo informam os autos, o sr. Francisco José Pereira Barbosa se aposentou no cargo de Analista Judiciário, especialidade Oficial de Justiça Avaliador, tendo incorporado a seus rendimentos 2/5 da função comissionada de Executante de Mandados (FC-5) . Esses "quintos", cumpre anotar, se encontram vinculados ao exercício da função após a edição da Lei 9.624/1998, o que estaria amparado por decisão judicial transitada em julgado, proferida no Mandado de Segurança 2003.34.00.036853-0, de autoria do Sindicato dos Trabalhadores do Poder Judiciário e do Ministério Público da União no Distrito Federal (Sindjus/DF; peça 15) .
9.	A propósito, o entendimento fixado em regime de repercussão geral pelo Supremo Tribunal Federal (STF) é no sentido de que "ofende o princípio da legalidade a decisão que concede a incorporação de quintos pelo exercício de função comissionada no período de 8/4/1998 até 4/9/2001, ante a carência de fundamento legal" (Tema 395, RE 638.115) .
10.	Tal posicionamento, entretanto, sofreu, em embargos de declaração apreciados em 18/12/2019, modulação de efeitos, assim delineados, no que aqui interessa:
"O Tribunal, por maioria, acolheu parcialmente os embargos de declaração, com efeitos infringentes, para reconhecer indevida a cessação imediata do pagamento dos quintos quando fundado em decisão judicial transitada em julgado [...]" (grifei) .
11.	Como se vê, restou preservada pela Suprema Corte a situação daqueles que tiveram a incorporação irregular assentada em decisão judicial transitada em julgado, caso do sr. Francisco José Pereira Barbosa.
12.	Nada obstante, como dito acima, a função comissionada que deu ensejo à incorporação foi a Executante de Mandados (FC-5) , própria do cargo de Analista Judiciário, especialidade Oficial de Justiça Avaliador, ocupado pelo interessado.
13.	Ocorre que, além dos "quintos", também integra seu benefício previdenciário (cf. peça 5, p. 3) a Gratificação de Atividade Externa (GAE) , instituída pela Lei 11.416/2006:
"Art. 16.  Fica instituída a Gratificação de Atividade Externa - GAE, devida exclusivamente aos ocupantes do cargo de Analista Judiciário referidos no § 1o do art. 4o desta Lei.
§ 1o	A gratificação de que trata este artigo corresponde a 35% (trinta e cinco por cento) do vencimento básico do servidor.
§ 2o	É vedada a percepção da gratificação prevista neste artigo pelo servidor designado para o exercício de função comissionada ou nomeado para cargo em comissão."
14.	Note-se que, nos exatos termos da norma (art. 16, § 2º) , é vedada a percepção da GAE com valores associados ao exercício de qualquer função ou cargo comissionado - circunstância agravada, no presente caso, pela patente similitude entre a FC incorporada pelo inativo e a GAE, que a sucedeu. 
15.	Ora, os "quintos incorporados", ainda que transformados em vantagem pessoal nominalmente identificada, nada mais são do que a retribuição pelo exercício passado de funções comissionadas, de modo que sua percepção cumulativa com a GAE não é, em nenhuma hipótese, admitida.
16.	Destarte, via de regra, ou o servidor carreia para sua aposentadoria as vantagens oriundas das funções comissionadas que exerceu (representadas pelas parcelas incorporadas) , ou percebe a gratificação criada para remunerar o Oficial de Justiça pelo desempenho exclusivo das atribuições típicas de seu cargo efetivo.
17.	Tal é, vale dizer, o entendimento assente na Suprema Corte, como ilustra, entre outras, a ementa do MS 35.452 (grifei) :
"E M E N T A: MANDADO DE SEGURANÇA IMPETRADO CONTRA ACÓRDÃO EMANADO DO E. TRIBUNAL DE CONTAS DA UNIÃO - APOSENTADORIA - ATO CONCESSIVO INICIAL - REGISTRO - PROCEDIMENTO DE CONTROLE EXTERNO DE LEGITIMIDADE JURÍDICA (CF, ART. 71, III) - [...] INACUMULABILIDADE DE DETERMINADA GRATIFICAÇÃO (GAE) COM A REMUNERAÇÃO PERTINENTE AO EXERCÍCIO DE FUNÇÃO COMISSIONADA OU DE CARGO EM COMISSÃO (LEI Nº 11.416/2006 , ART. 16, § 2º) - INOCORRÊNCIA, EM TAL SITUAÇÃO, DE OFENSA ÀS CLÁUSULAS CONSTITUCIONAIS DO DIREITO ADQUIRIDO E DA IRREDUTIBILIDADE DO ESTIPÊNDIO FUNCIONAL, QUANDO RETIFICADO O ATO DE APOSENTADORIA, POR DETERMINAÇÃO DO TCU, NO CONTEXTO DO PROCEDIMENTO ADMINISTRATIVO DE REGISTRO - PRECEDENTES - PARECER DA DOUTA PROCURADORIA-GERAL DA REPÚBLICA PELA DENEGAÇÃO DA SEGURANÇA - RECURSO DE AGRAVO IMPROVIDO" (Segunda Turma, relator Min. Celso de Mello, julgado em 10/10/2020) .
18.	Por sua percuciência, transcrevo excerto do voto que fundamentou essa deliberação, de autoria do Ministro Celso de Mello (aqui, os destaques são do original) :
"Impõe-se destacar, ainda, quanto ao outro fundamento em que se apoia este 'writ' mandamental, que se revela inacolhível a pretensão formulada pela parte recorrente no sentido de ser legítimo o recebimento da parcela remuneratória concernente à Gratificação de Atividade Externa - GAE cumulativamente com quintos incorporados, decorrentes do exercício de função comissionada. 
Com efeito, a norma inscrita no art. 16, § 2º, da Lei nº 11.416/2006 veda a percepção conjunta da GAE com parcelas remuneratórias oriundas do exercício de função comissionada, não importando, para esse específico efeito, que referida parcela tenha sido incorporada, a título de 'quintos', aos vencimentos da impetrante.
Extremamente esclarecedora, quanto a esse fundamento, passagem do parecer que o Ministério Público Federal produziu, nestes autos, sobre o tema em questão:
'É relevante registrar, além disso, que o art. 16, § 2º, da Lei 11.416/06 e o art. 3º da Portaria Conjunta nº 01/2007 do STF repelem expressamente a cumulação da GAE com a remuneração relativa ao exercício de função comissionada ou cargo em comissão. A vedação, aliás, como entendeu o TCU, não se restringe aos servidores em atividade, mas também se estende aos inativos, porquanto a finalidade da norma é impedir que o servidor, seja ativo ou inativo, receba verba de natureza semelhante, concedida sob o mesmo título. Frise-se, ainda, que o fato de o servidor ter carreado para os seus proventos a VPNI não desnatura a natureza da vantagem de ser retribuição pelo exercício de função comissionada na atividade' (grifei) ".
19.	No caso dos autos, como mencionado alhures, sendo os "quintos" oriundos da antiga FC-5, Executante de Mandados, o pagamento da vantagem cumulado com a GAE, que a sucedeu, configura, para além de ofensa ao art. 16, § 2º, da Lei 11.416/2006, evidente bis in idem.
20.	Logo, em que pese a possibilidade de conservação dos "quintos" de FC-5 nos proventos do inativo, remanesce a ilegalidade do ato e, mais importante, a ilicitude de seu pagamento cumulativo com a Gratificação de Atividade Externa.
21.	Há, pois, que se negar provimento ao recurso.
22.	Sem embargo, é de se tornar sem efeito, em relação ao recorrente, a determinação inserta no subitem 1.7.2.1 do Acórdão 203/2022-TCU-Primeira Câmara, uma vez que não há que se falar, na espécie, em absorção dos "quintos" incorporados extemporaneamente. Contudo, permanece hígida a prescrição do subitem 1.7.2.3 do aresto (referente à edição de novo ato livre da irregularidade apontada nos autos) , haja vista a impossibilidade de pagamento cumulativo da vantagem com a GAE.
	Diante do exposto, voto no sentido de que este Colegiado adote a deliberação que ora submeto à sua apreciação.
TCU, Sala das Sessões Ministro Luciano Brandão Alves de Souza, em 31 de janeiro de 2023.
BENJAMIN ZYMLER 
Relator